【裁判字號】    91,訴,4318
【裁判日期】    920714
【裁判案由】    拆除地上物等
【裁判全文】
臺灣臺北地方法院民事判決  九十一年度訴字第四三一八號
    原      告    乙○○
                  丁○○
    共      同
    訴訟代理人    莊乾城律師
                  林清源律師
    被      告    甲○○
右當事人間拆除地上物等事件，本院判決如左：
    主    文
被告丙○○應將座落台北市○○區○○段第七七之十地號土地如附圖所示Ａ部份面積
四十三平方公尺、Ｂ部份面積一０六平方公尺、Ｃ部份面積五十六平方公尺之地上物
拆除，並應遷出、返還土地予原告及土地共有人全體。
被告丙○○應給付原告各新台幣壹拾伍萬零陸佰陸拾陸元，及自民國九十一年七月九
日起至清償日止，按年息百分之五計算之利息；暨自民國九十一年六月廿六日起至拆
遷返還前揭土地之日止，按月給付原告各參仟壹佰肆拾參元。
原告其餘之訴駁回。
訴訟費用由被告丙○○負擔二分之一，餘由原告負擔。
本判決原告勝訴部分於原告以新台幣肆佰萬元供擔保後，得假執行，但被告丙○○如
於假執行程序實施前，以新台幣壹仟壹佰萬元為原告預供擔保，得免為假執行。
原告其餘假執行之聲請駁回。
    事    實
甲、原告方面：
一、聲明：
（一）被告應將座落台北市○○區○○段第七七之十地號土地如附圖所示Ａ部份面積
      ：四十三平方公尺、Ｂ部份面積：一０六平方公尺、Ｃ部份面積：五十六平方
      公尺之地上物拆除，並應遷出、返還土地予原告及土地共有人全體。
（二）被告應給付原告各新台幣（下同）九十四萬三千元，及自起訴狀繕本送達被告
      翌日起至清償日止，按年息百分之五計算之利息；及自民國九十一年六月廿六
      日起至拆遷、返還上揭土地之日止，按月給付原告各一萬五千七百一十七元，
      並自各期應給付日之翌日起至各期清償日止，按年息百分之五計算之利息。
（三）原告願供擔保請准宣告假執行。
二、陳述：
（一）坐落台北市○○區○○段第七七之十地號土地，為原告二人及被告二人所有，
      所有權應有部分各四分之一，原告二人及被告等（被告二人為夫妻）並為地上
      建物之區分所有權人。詎被告二人未經土地所有權人全部之同意，於系爭土地
      上有建號、合法建築範圍外之部份，作其私人使用範圍，搭蓋其私人所有地上
      物、占有使用，確實之位置、面積經本院會同地政事務所人員至現場勘測，如
      附圖所示，爰依民法第七六七條、第八二一條規定，訴請拆遷、返還土地，又
      系爭土地之申報地價為三萬六千八百元，而被告占用位置位於台北市○○○路
      ○段旁巷內，交通便利，為住商混合區，食、衣、住、行、育樂均為便利，附
      近有「張媽媽牛肉麵」、「萬佳鄉漢堡三明治」、「台大張醫師診所」、「沙
      莉斯特美容美體」等商店），原告乃依年息百分之十計算被告應支付之不當得
      利金，爰依民法第一百七十九條規定請求被告連帶返還八十六年六月二十六日
      至九十一年六月二十五日之不當得利九十四萬三千元（36800x205x10%x5
      =0000000，原告每人應有部分四分之一為943000），及自九十一年六月二十六
      日起至拆遷返還上揭土地之日止，按月連帶給付原告一萬五千七百十七元（
      36800x205x10%/12=62867，原告每人應有部分四分之一為15717）。
（二）對被告抗辯之陳述
  １．被告並未獲全體住戶同意占用。被告等為擅自占用，與其他土地共有人間未曾
      為分管協議，亦無分管之默示，被告等主張單純之沉默為默示之意思表示云云
      ，亦有違誤。被告稱其接前手有權使用云云，不實在，其又稱始終秉持開放方
      式供大家分享云云，亦不實，被告等從未告知原告可共同使用，而係被告等自
      行規劃占用。且被告或其前手與原告或前手間絕無分管契約，無所謂默示之分
      管契約，原告從未同意共有空間歸一樓住戶使用，原告從買來迄今屢向被告要
      求清除系爭土地上之地上物，被告均不為置理。
  ２．被告等雖亦為土地共有人，但不得擅自占用共有之土地。且已登記土地之回復
      請求權，無民法第一二五條時效規定之限制，不論過去是否尚未請求，均不影
      響占用人之返還義務。
  ３．被告二人為占有、使用之人，應負拆遷之責。被告二人為夫妻，共同占用使用
      系爭大樓空地之地上物，依民法第九四四條規定推定為占有人被告二人所有，
      原告依此訴請被告二人拆除地上物，亦無不合，原告否認地上物為蔡美秀一人
      所有，如附圖Ａ、Ｂ、Ｃ被告等占用部份之地上物，依民法第九四四條規定推
      定為占用人被告二人所有，被告甲○○有占用，且因對外有獨立出入口，應與
      原有合法建物分別定所有權人，故Ａ、Ｂ、Ｃ等面積之地上物為被告二人所有
      ，且該面積為渠等占用，故應有拆遷之責。
  ４‧被告等之占用係作為自家庭園、停車及個人休憩之用。被告等築有鋼板、圍牆
      及鐵鋉圍住，與外界隔離，無被告所稱美化周圍環境可言。且被告等從未告知
      其他共有人有何可出入之通道或得予使用，被告等顯非為土地共有人而為。而
      從其高築之圍牆、遮棚（以供渠等停車用）及置有花台及大顆盆栽等亦可知被
      告等所為已逾保存之必要行為。被告甲○○在其內澆花，可顯示被告等確以該
      範圍為自己管領之使用，其澆花係為使自己之盆栽花木不致枯萎，係為自己利
      益而為。又是否占用，以事實上管領情形而定，被告等設有圍牆、鐵門或鐵鍊
      等，以與外界或他人隔絕，並將其內空間自行利用、擺設、停車等，是有事實
      上管領力之占有者為被告等，被告事後雖辯稱未上鎖云云，惟不影響其事實上
      之占用，此如同一般性家一樓自宅庭園設有圍牆，雖門戶大開，亦不表示任何
      第三人皆得共同使用其庭園或其住家。
  ５．否認被告等之行為係為土地共有人之保存行為，若僅為保存行為，何以從未知
      會其他樓層住戶，亦從未邀其他住戶共用，而專作己用。
  ６．九十年三月三十日兩造簽協議書說系爭土地要供大家使用，但九十一年四月十
      二日被告即將出入口用鐵鍊加鎖，四月十九日用鋼筋水泥圍起來。
（三）證據：提出土地登記謄本正本一份、建物登記謄本四份、系爭土地公告地價一
      覽表乙份、照片、存證信函影本一件、協議書影本一件、不起訴處分書影本一
      件、台北市政府工務局函影一件本及照片為證。
乙、被告方面：
壹、被告丙○○部分
一、聲明：原告之訴及假執行之聲請均駁回，如受不利之判決，願提供擔保請准宣告
    免為假執行。
二、陳述：
（一）被告丙○○於七十二年五月二十四日，向前手購買台北市○○街四巷二十一號
      一樓房屋及坐落之土地，旋於七十二年七月六日辦妥產權登記；被告甲○○係
      丙○○之夫，繼於八十三年三月十六日承買同所二樓房屋及坐落之土地，並於
      八十三年四月一日辦妥產權登記。原告乙○○、丁○○購入同所三樓及四樓房
      屋及坐落之土地，依序在八十四年九月二日及八十三年五月二十六日，均在被
      告購買日期之後。被告丙○○於承購房地之前，該一樓房屋之前手，即使用接
      連於一樓房屋東側之空地，被告丙○○於承購一樓房屋之後，繼續使用前手占
      有之範圍而已。系爭房屋一樓至四樓於六十二年八月間，即興建完成，一樓房
      屋之前手，占有使用房屋前後及側邊之土地，如未獲得當時各樓層住戶（即原
      告之前手）之同意，何以多年來，均可相安無事？足以證明，兩造前手之間，
      明顯有分管之默示合意，極為明顯。且原告分別於八十三年及八十四年向法院
      標購房屋後亦默示被告使用一樓空地現況，亦可證明被告有權使用同所一樓房
      屋前後及側邊之土地。
（二）被告二人擁有系爭土地之應有部分各四分之一，共二分之一。被告二人使用系
      爭土地面積，實際上亦未超過二分之一。因而，被告絕無民法第七百六十七條
      所定無權占有之情形。被告既無無權占有之情形，原告請求拆除地上物及以不
      當得利之法律關係，請求返還利益云云，均無法律上之依據。
（三）被告丙○○於七十二年五月間承購一樓房地時，系爭房地旁邊原有花台上即設
      有欄杆，因設備簡陋，嗣遭颱風破壞，遭人丟棄垃圾，被告丙○○情非得已，
      乃簡易修繕成鋼板圍牆，並補植花木，以美化環境，應屬保存行為，另於九十
      一年四月間，被告丙○○為防阻貨車危險物品等與不明人物任意侵入，排放毒
      煙、製造噪音及危險，乃暫以鐵鍊等區隔，並在四月十九日恢復花台以維居家
      安寧與安全，亦屬保存行為，依民法第八百二十條第二項規定，得由各共有人
      單獨為之。
（四）原告在九十年四月九日圍牆拆除後就進去使用系爭土地，車子停到九十一年四
      月十九日，且尚有其他物品推放其處。
三、證據：提出台北市○○○路新社區特定專用區建築管制要點影本一件、增建協議
    書影本一件、被告丙○○委請聖州商務法律事務所函影本乙件、台北市○○街四
    巷二十一號一樓的瓦斯表動態狀況影本一張、水費繳納證明單影本八張、照片三
    十三張、台北市松山地政事務所建築改良成果表影本一份、存證信函影本二件、
    台灣台北地方法院檢察署通知單及傳票影本各乙件、刑事告訴狀影本一件、實際
    丈量圖共二頁、平面配置圖影本乙件、增建工程概算及平面配置圖共三張，並聲
    請詢問證人劉興邦、劉興陸。
貳、被告甲○○部分
一、聲明：原告之訴及假執行之聲請均駁回，如受不利之判決，願提供擔保請准宣告
    免為假執行。
二、陳述：其僅是在澆花，並未占用土地。
丙、本院依職權會同台北市松山地政事務所履勘現場並測量系爭建物面積，作成勘驗
    筆錄。
    理    由
一、原告主張坐落台北市○○區○○段第七七之十地號土地，為兩造所共有，所有權
    應有部分各四分之一，原告二人及被告等（被告二人為夫妻）並為地上建物之區
    分所有權人。詎被告二人未經土地所有權人全部之同意，於系爭土地如附圖所示
    部分，搭蓋其私人所有地上物、占有使用，爰依民法第七六七條、第八二一條規
    定，訴請拆遷、返還土地，並依民法第一百七十九條規定請求被告返還相當於租
    金之不當得利等語。被告丙○○則以其承購房地之前，該一樓房屋之前手，即使
    用接連於一樓房屋東側之空地，被告丙○○於承購一樓房屋之後，繼續使用前手
    占有之範圍，兩造之前手有分管之默示合意，且被告丙○○係補植花木，以美化
    環境，應屬保存行為，另原告在九十年四月九日圍牆拆除後就進去使用土地等語
    置辯；被告甲○○則辯稱其僅有澆花，並未占用土地等語。
二、本件原告主張坐落台北市○○區○○段第七七之十地號土地，為兩造所共有，所
    有權應有部分各四分之一，原告二人及被告等（被告二人為夫妻）並為地上建物
    之區分所有權人，而系爭土地如附圖所示Ａ部份面積四十三平方公尺、Ｂ部份面
    積一０六平方公尺、Ｃ部份面積五十六平方公尺，有地上物占用其上等情，業據
    原告提出土地登記謄本正本一份、建物登記謄本四份為證，復經本院依職權會同
    台北市松山地政事務所履勘現場並測量系爭建物面積，作成勘驗筆錄，並有台北
    市松山地政事務所土地複丈成果圖在卷可參，是原告主張之此部分事實堪信為真
    實。
三、按所有人對於無權占有其所有物者，得請求返還之，對於妨害其所有權者，得請
    求除去之，民法第七百六十七條定有明文。又按各共有人按其應有部分，對於共
    有物之全部雖有使用收益之權，惟共有人對共有物之特定部分使用收益，仍須徵
    得他共有人全體之同意，非謂共有人對共有物之全部或任何一部有自由使用收益
    之權利，如共有人不顧他共有人之利益，而就共有物之全部或一部任意使用收益
    ，即屬侵害他共有人之權利。於此情形，共有人得就共有物全部，而為所有權之
    請求，又各共有人對於侵奪共有物者，請求返還共有物之訴，應求為命被告向共
    有人全體返還共有物之判決 (最高法院十七年上字第二一七號判例、三十七年上
    字第六七０三號判例、六十二年台上字第一八０三號判例可資參照）。經查，本
    件被告丙○○所有之地上物占用系爭土地上如附圖附圖所示Ａ部份面積四十三平
    方公尺、Ｂ部份面積一０六平方公尺、Ｃ部份面積五十六平方公尺，被告丙○○
    雖辯稱系爭土地與其他共有人間有默示之分管合意存在等語，惟為原告所否認，
    證人劉興邦雖到庭結證稱其在系爭房屋附近做生意，被告圍起來的範圍與前手差
    不多等語，惟查證人劉興邦之證言僅能證明被告丙○○所占用土地之範圍與前手
    差不多，並無從證明兩造間有默示之分管協議存在，參諸兩造於九十年三月所訂
    立之協議書第六條約定：「若無法合建，則甲方（即被告）應騰空一樓部份，四
    方立即約定一樓空地之分管方式」云云，顯見之前並無任何分管合意，是被告丙
    ○○所辯系爭土地與其他共有人間有默示之分管合意存在等語，並不可採。被告
    丙○○雖又辯稱其所為之行為僅係保存行為等語，惟如附圖所示Ａ部分係供被告
    丙○○停車之用，此有原告所提之照片在卷可稽，而如附圖所示Ｂ部分曾係供做
    營業性廚房等情，亦有台北市政府工務局建築管理處八十五年十一月一日（八五
    ）北市工建違字第八０九六七號函及原告提出之照片在卷可稽，顯見被告丙○○
    之行為非僅單純之保存行為，其所辯並不足採。揆諸前揭說明，被告丙○○就共
    有物特定部分之使用，既未得其他共有人全體之同意，則原告請求被告應將坐落
    系爭土地上如附圖所示Ａ部份面積四十三平方公尺、Ｂ部份面積一０六平方公尺
    、Ｃ部份面積五十六平方公尺之地上物拆除，將土地返還原告及其他共有人，即
    屬有據。至原告雖另請求被告甲○○拆除地上物，返還土地予共有人，並請求返
    還不當得利，惟被告甲○○否認其有占有系爭土地之行為，原告雖提出被告甲○
    ○澆花之照片為證，惟該照片並不能證明系爭土地上之地上物即為被告甲○○所
    有，是原告對甲○○所為之拆除地上物，返還土地予共有人，及請求返還不當得
    利，並無理由。
四、按無法律上原因而受利益，致他人受損害者，應返還其利益，民法第一百七十九
    條前段定有明文。又於城市地方租用房屋之租金，以不超過土地及建築物申報總
    價額年息百分之十為限，而前開規定於租用基地建築房屋之情形準用之，土地法
    第九十七條第一項、第一百零五條亦分別定有明文。另土地法第九十七條第一項
    規定所謂之土地價額，依同法施行細則第二十五條之規定，係指法定地價而言，
    而土地法第一百四十八條規定土地所有權人依土地法所申報之地價為法定地價，
    故土地法第九十七條所謂之土地申報價額，即指該土地之申報地價。經查本件系
    爭房屋位於台北市○○區○○街，屬於城市地方，自有前開規定之適用。而無權
    占有他人之土地，可能獲得相當於租金之利益亦為社會通常之觀念（最高法院六
    十一年台上字第一六九五號判例參照），參諸被告丙○○消極的不拆除地上財之
    行為，致原告所受不能使用、收益土地之損害間，顯有因果關係等情，則原告依
    不當得利之法律關係，請求被告丙○○給付無權占有系爭土地所獲得相當於租金
    之利益，即屬有據。被告丙○○辯稱原告在九十年四月九日圍牆拆除後就進去使
    用系爭土地，車子停到九十一年四月十九日，且尚有其他物品推放其處等語，惟
    原告僅自認渠等使用系爭土地至九十一年四月十一日，是原告請求被告返還八十
    六年六月二十六日至九十一年六月二十五日之不當得利，應扣除九十年四月九日
    至九十一年四月十一日之部分。又系爭土地之坐落位置前面面臨台北市○○街四
    巷，側面面臨台北市○○○路○段一三八巷，新中街四巷均為住家，民生東路之
    巷子設有張媽媽牛肉麵、萬佳鄉漢堡三明治等情，業經本院依職權至現場履勘，
    並製有勘驗筆錄在卷可參，是本院審酌系爭土地之坐落位置、繁榮程度、經濟用
    途、及系爭土地係用以種植花木和停車，被告丙○○使用所能獲利之情形等因素
    ，認原告請求被告丙○○無權占有系爭土地共二百零五平方公尺相當於租金之不
    當得利，按系爭土地之申報地價之總價額年息百分之二計算，尚屬允當。查系爭
    土地之申報地價一平分公尺為三萬六千八百元等情，有台北市地價謄本附卷足稽
    ，是依此標準計算，被告丙○○自八十六年六月二十六日至九十一年六月二十五
    日，扣除九十年四月九日至九十一年四月十一日部分，應給付原告之不當得利，
    各為十五萬零六百六十六元（36800 x 205 x 2% x 1/4 x (3 + 11/12 +
    7/90)=150666），被告丙○○自九十一年六月二十六日起至返還系爭土地之日止
    ，應給付原告各三千一百四十三元（36800 x 205 x 2% x 1/4 x 1/12 =3143）
    。至原告另請求被告丙○○自九十一年六月廿六日起至返還系爭土地日止，自各
    期應給付日之翌日起至各期清償日止，按年息百分之五計算之利息部分，惟該相
    當於租金之不當得利損害金係無確定期限之債務，應自債權人即原告催告後始負
    遲延責任，故原告請求此部分之遲延利息，不應准許。
五、從而，原告依據民法第七百六十七條、第八百二十一條提起本訴，請求被告丙○
    ○應將座落台北市○○區○○段第七七之十地號土地如附圖所示Ａ部份面積四十
    三平方公尺、Ｂ部份面積一０六平方公尺、Ｃ部份面積五十六平方公尺之地上物
    拆除，並應遷出、返還土地予原告及土地共有人全體；並依不當得利之法律關係
    ，請求被告丙○○給付原告各十五萬零六百六十六元，及自九十一年七月九日起
    至清償日止，按年息百分之五計算之利息，暨自九十一年六月廿六日起至拆遷返
    還前揭土地之日止，按月給付原告各三千一百四十三元，即無不合，應予准許，
    逾此部分之請求則無理由，應予駁回。
六、因本案事證已臻明確，兩造其餘主張陳述及所提之證據，均毋庸再予審酌，附此
    敘明。
七、兩造均陳明願供擔保聲請宣告假執行及免為假執行，就原告勝訴部分，經核並無
    不合，爰分別酌定相當之擔保金額准許之。至原告敗訴部分，其假執行之聲請已
    失所附麗，應併予駁回。
八、結論：原告之訴為一部有理由，一部無理由，依民事訴訟法第七十九條但書、第
    八十五條第一項前段、第三百九十條第二項、第三百九十二條判決如主文。
中      華      民      國    九十二    年      七      月    十四    日
                                            民事第六庭法      官  郭美杏
右為正本係照原本作成
如對本判決上訴，須於判決送達後廿日內向本院提出上訴狀
中      華      民      國    九十二    年      七      月    十四    日
                                                      法院書記官  陳如庭                        1


司法院資訊處製作；財團法人民間司法改革基金會備份。
